ACORDAO-COMPLETO-2426476

ACÓRDÃO 9370/2020 ATA 31/2020 - PRIMEIRA CÂMARA

VISTOS, relatados e discutidos estes autos que tratam de atos de concessão de aposentadoria emitidos pelo Núcleo Estadual do Ministério da Saúde no Estado da Bahia;
ACORDAM os Ministros do Tribunal de Contas da União, reunidos em Sessão da 1ª Câmara, com fundamento no art. 71, inciso III, da Constituição Federal, nos arts. 1º, inciso V, e 39, inciso II, da Lei 8.443/1992, no art. 260, § 1º, do RI/TCU e ante as razões expostas pelo Relator, em:
9.1. considerar legais e conceder registro aos atos de concessão de aposentadoria emitidos em favor de Luiza de Sá Mirante do Carmo (XXX.291.695-XX) e de Maria Izabel Deiró Nunes (XXX.159.855-XX) ;
9.2. considerar ilegal e recusar registro ao ato de concessão de aposentadoria, emitido em favor de Raimundo Andrade Pereira (XXX.293.365-XX) ;
9.2.1. dispensar a devolução dos valores indevidamente recebidos até a data da ciência pelo Núcleo Estadual do Ministério da Saúde no Estado da Bahia do presente acórdão, com base no Enunciado 106 da Súmula da Jurisprudência do TCU;
9.2.2. determinar ao Núcleo Estadual do Ministério da Saúde no Estado da Bahia, com base no art. 45 da Lei 8.443/1992, que:
9.2.2.1. faça cessar os pagamentos decorrentes do ato impugnado, comunicando ao TCU, no prazo de quinze dias, as providências adotadas, nos termos do art. 262, caput, do Regimento Interno do TCU, art. 8º, caput, da Resolução-TCU 206/2007 e art. 19, caput, da Instrução Normativa-TCU 78/2018;
9.2.2.2. emita novo ato de aposentadoria, livre das irregularidades apontadas, submetendo-o ao TCU, no prazo de trinta dias, consoante os arts. 262, § 2º, do Regimento Interno do TCU e 19, § 3º, da Instrução Normativa TCU 78/2018;
9.2.2.3. comunique ao interessado cujo ato foi apreciado pela ilegalidade, o teor desta decisão, alertando-o de que o efeito suspensivo proveniente da interposição de eventual recurso não o exime da devolução dos valores percebidos indevidamente após a respectiva notificação, caso o recurso não seja provido;
9.2.2.4. no prazo de 30 (trinta) dias, contados da ciência desta decisão, envie a este Tribunal documentos comprobatórios de que o interessado cujo ato teve o registro negado, está ciente da presente deliberação;
9.3. alterar, no sistema Sisac, (i) o fundamento do ato da ex-servidora Luiza de Sá Mirante do Carmo para o "art. 40, § 4º, inciso III, da Constituição Federal de 1988, com a redação dada pela Emenda Constitucional 47/2005, e art. 1º da Lei 10.887/2004 (aposentadoria especial) " e; (ii) o tipo de registro do ato de Maria Izabel Deiró Nunes de "inicial" para "alteração".

Ato de concessão de aposentadoria emitido pelo Núcleo Estadual do Ministério da Saúde no Estado da Bahia. Apreciação para fins de registro.

Primeira Câmara

3. Interessados: Luiza de Sá Mirante do Carmo (XXX.291.695-XX); Maria Izabel Deiró Nunes (XXX.159.855-XX); Raimundo Andrade Pereira (XXX.293.365-XX).

13.1. Ministros presentes: Walton Alencar Rodrigues (Presidente), Benjamin Zymler, Bruno Dantas e Vital do Rêgo (Relator).
13.2. Ministros-Substitutos presentes: Augusto Sherman Cavalcanti e Weder de Oliveira.

VITAL DO RÊGO

Adoto como relatório, com os devidos ajustes de forma, a instrução elaborada no âmbito da Secretaria de Fiscalização de Pessoal (peça 12) , com a qual se manifestou de acordo o corpo gerencial daquela unidade técnica especializada (peça 13) , a seguir transcrita:
INTRODUÇÃO
1.	Trata-se de atos de concessão de aposentadoria de Luiza de Sá Mirante do Carmo, Maria Izabel Deiró Nunes e Raimundo Andrade Pereira, ex-servidores do Núcleo Estadual do Ministério da Saúde no Estado da Bahia.
2.	Os atos foram submetidos, para fim de registro, à apreciação do Tribunal de Contas da União (TCU) , de acordo com o art. 71, inciso III, da Constituição Federal. O cadastramento e a disponibilização ao TCU ocorreram por intermédio do Sistema de Apreciação e Registro de Atos de Admissão e Concessões, na forma dos arts. 2º, caput e incisos I a VI, e 4º, caput, da Instrução Normativa - TCU 78/2018.
EXAME TÉCNICO
3.	A Segunda Câmara prolatou o Acórdão 1330/2019, da lavra do Ministro Augusto Nardes, considerando legais os atos de Lourdes Maria Horta Queiroz e Zelia Pereira do Nascimento, e fez as seguintes determinações:
1.7.1. determinar à Secretaria de Fiscalização de Pessoal (Sefip) que destaque para processo apartado os atos dos ex-servidores Luiza de Sá Mirante do Carmo (CPF n.º XXX.291.695-XX) , Maria Izabel Deiró Nunes (CPF n.º XXX.159.855-XX) e Raimundo Andrade Pereira (CPF n.º XXX.293.365-XX) (peças 2, 3 e 4) a fim de realizar diligência ao órgão de origem para que:
1.7.1.1. envie cópia dos mapas de tempo de contribuição, bem como das certidões que embasaram a averbação de tempos laborados pelos inativos; 
1.7.1.2. encaminhe cópia da documentação que fundamentou a contagem ponderada dos tempos insalubres prestados pelos ex-servidores supracitados, demonstrando, ainda, o cálculo da ponderação realizada sobre os períodos exercidos em condições especiais;
1.7.1.3. envie a cópia de certidão emitida pelo INSS que reconheceu o tempo insalubre ou de laudo pericial emitido pelo Ministério do Trabalho e Emprego, ou por profissional por ele cadastrado, que ateste as condições nas quais a atividade insalubre era exercida pelos ex-servidores, nos termos do entendimento firmado pelos Acórdãos nº s 911/2014 e 914/2014, ambos do Plenário;
1.7.1.4. no caso específico da ex-servidora Luiza de Sá Mirante do Carmo, informe os tempos laborados em condições insalubres sob a égide da Lei n.º 8.112/1990, que foram computados com ponderação, por força do Mandado de Injunção n.º 880, de acordo com a informação constante de fl. 2 da peça n.º 2. (peça 3) .
4.	Esta Secretaria, então, destacou os referidos atos e os autuou neste processo, e promoveu diligência nos moldes determinados pelo citado Acórdão (peça 4) .
5.	O Órgão, em resposta, encaminhou os documentos contidos na peça 6, com as seguintes informações:
6.	Ato de Luiza de Sá Mirante do Carmo:
6.1	. A servidora era ocupante do cargo de Auxiliar de Enfermagem e foi, inicialmente, aposentada voluntariamente, com proventos integrais, com base no art. 3º da EC 47/2005, contando com 484 dias de tempo insalubre celetista e 1545 dias de tempo insalubre do Mandado de Injunção 880 (peça 6, p. 7-8) .
6.2	. Foi anexado o Perfil Profissiográfico Profissional-PPP referente ao período de 12/04/1984 a 07/04/2009 (peça 6, p. 12) . Entretanto, com base na Orientação Normativa 16/2013, a averbação de 1545 dias de tempo insalubre Mandado de Injunção foi tornada sem efeito, através da Portaria 315, publicada no BSE/MS 14, de 08/04/2019 (peça 6, p. 9) . A servidora foi notificada da ação, por meio dos termos de notificação, datados de 27/05/2016, 22/09/2018 e 22/11/2018 (peça 6, p. 5 e 10) .
6.3. Ao tomar conhecimento da exclusão do tempo de serviço e da necessidade de redução dos proventos de integral para proporcional (29/30 avos) , a ex-servidora requereu mudança de fundamento para a Aposentadoria Especial, em 08/05/2019 (peça 6, p. 11) . 
6.4	. Assim, a Portaria 508, de 13/05/2019, tornou sem efeito a Portaria de publicação da aposentadoria da interessada (Portaria 892, de 27/07/2012) , e concedeu Aposentadoria Especial (Portaria 509, publicada no DOU 91, de 14/05/2019) (peça 6, p. 13) . 
6.5. Deste modo, estando os proventos devidamente calculados pela média, não há impedimento quanto à legalidade do ato (peça 7) , cabendo, entretanto, determinação para que a Sefip altere o fundamento legal do ato da interessada, para constar o art. 40, § 4º, inciso III, da Constituição Federal de 1988, com redação dada pela Emenda Constitucional 47/2005, e art. 1º da Lei 10.887/2004 (aposentadoria especial) .
7.	Ato de Maria Izabel Deiró Nunes:
7.1	. A servidora era ocupante do cargo de Auxiliar Operacional de Serviços Diversos e aposentou-se, inicialmente, com proventos proporcionais a 29/30 avos, com base no art. 40, inciso III, letra "c", da Constituição Federal, cujo ato de aposentadoria foi considerada legal, em fase de Reexame, no TC Processo 001.933/2005-6.
7.2. Posteriormente, a interessada averbou 252 dias de tempo insalubre celetista, totalizando 31 anos, 6 meses e 7 dias, e requereu a integralização da aposentadoria. Para justificar referido tempo insalubre, foi anexada cópia do Perfil Profissiográfico Profissional-PPP da servidora (peça 6, p. 22) .  Assim, com base no art. 40, inciso III, alínea "a", com redação dada pela EC 20/1998, a concessão está legal. 
8.	Ato de Raimundo Andrade Pereira:
8.1	. O servidor era ocupante do cargo de Auxiliar Operacional de Serviços Diversos, aposentou-se voluntariamente, com proventos integrais, com fundamento no art. 3º, incisos I e II, da EC 47/2005, contando 830 dias de tempo insalubre do Acórdão 2008/2005-TCU-Plenário (peça 6, p. 29) .
8.2	. O órgão, considerando o previsto na ON 15/2013, tornou sem efeito o tempo insalubre do servidor, por meio da Portaria NEMS/BA 1805, publicada no Boletim de Serviço 41 de 10/10/2016 (peça 6, p. 30) .
8.3. Com a exclusão do tempo insalubre, averbado sem comprovação, o interessado teve seu tempo de contribuição reduzido para 32 anos, 11 meses e 22 dias. 
8.3	. O servidor foi notificado (peça 6, p. 31) . 
8.4	. Ante do exposto e considerando que o servidor continua recebendo proventos integrais, conforme ficha financeira da peça 7, quando deveria ser proporcional a 32/35 avos, com proventos calculados pela média, esta Unidade Técnica considera que o ato está ilegal.
CONCLUSÃO
9. Em razão do exposto e tendo em vista as análises realizadas nos atos de concessão de aposentadoria de Luiza de Sá Mirante do Carmo, Maria Izabel Deiró Nunes e Raimundo Andrade Pereira, esta Unidade Técnica propõe que:
a)  os atos de Luiza de Sá Mirante do Carmo e Maria Izabel Deiró Nunes podem receber a chancela de legalidade e o registro por esta Egrégia Corte, com determinação para que a Sefip promova a alteração do fundamento legal do ato de concessão da Sra. Luiza de Sá Mirante do Carmo para constar o art. 40, § 4º, inciso III, da Constituição Federal de 1988, com redação dada pela Emenda Constitucional 47/2005, e art. 1º da Lei 10.887/2004 (aposentadoria especial) , e o registro do ato de Maria Izabel Deiró Nunes de "inicial" para "alteração";
b) o ato de Raimundo Andrade Pereira deve ser considerado ilegal e ter negado seu registro em razão de pagamento de proventos integrais em aposentadoria proporcional.
10.	 Destaque-se que a análise deste processo levou em conta os dispositivos da Resolução TCU 315/2020.
PROPOSTA DE ENCAMINHAMENTO
11.	 Ante o exposto, conforme o preceituado no artigo 71, inciso III, da Constituição Federal de 1.988; c/c os artigos. 1º, inciso V, e 39, inciso II, da Lei nº 8.443/1992, c/c os artigos 1º, inciso VIII, 260, §§ 1º e 2º, do Regimento Interno/TCU, propõe-se:
a) considerar LEGAIS e conceder o registro do ato inicial de aposentadoria de Luiza de Sá Mirante do Carmo (CPF: XXX.291.695-XX) e do ato de alteração de aposentadoria de Maria Izabel Deiró Nunes (CPF: XXX.159.855-XX) ;
a.1) determinar à Sefip que altere o fundamento do ato da ex-servidora Luiza de Sá Mirante do Carmo para o "art. 40, § 4º, inciso III, da Constituição Federal de 1988, com a redação dada pela Emenda Constitucional 47/2005, e art. 1º da Lei 10.887/2004 (aposentadoria especial) " e o registro do ato de Maria Izabel Deiró Nunes de "inicial" para "alteração";
b) considerar ILEGAL e negar o registro do ato inicial de aposentadoria de Raimundo Andrade Pereira (CPF: XXX.293.365-XX) ;
c) dispensar o ressarcimento das quantias indevidamente recebidas de boa-fé, nos termos da Súmula TCU n. 106;
d) determinar ao Núcleo Estadual do Ministério da Saúde no Estado da Bahia, com fundamento no art. 4º, inciso I, da Resolução TCU 315/2020, que:
d.1) no prazo de quinze dias, faça cessar os pagamentos decorrentes dos atos impugnados por esta Corte, sob pena de responsabilidade solidária da autoridade administrativa omissa, nos termos do art. 262 do Regimento Interno/TCU;
d.2) envie, no prazo de trinta dias, pelo Sistema e-Pessoal, novo ato de concessão de aposentadoria do interessado, livre da irregularidade detectada;
d.3) dê ciência, no prazo de 15 (quinze) dias, do inteiro teor desta deliberação ao interessado, alertando-o de que o efeito suspensivo proveniente da interposição de eventuais recursos junto ao TCU não o exime da devolução dos valores percebidos indevidamente após a respectiva notificação, caso esses não sejam providos; e
d.4) encaminhe ao Tribunal, no prazo de 30 (trinta) dias contados da ciência da decisão, documento apto a comprovar que o interessado tomou conhecimento do acórdão.
O Ministério Público, representado nos autos pelo Procurador Dr. Sérgio Ricardo Costa Caribé, manifestou-se de acordo com a proposição da unidade técnica, apresentando as seguintes considerações adicionais (peça 14) :
Trata-se da apreciação, para fins de registro, de três atos de concessão de aposentadoria emitidos pelo Núcleo Estadual do Ministério da Saúde no Estado da Bahia.
A Secretaria de Fiscalização de Pessoal (Sefip) propõe a ilegalidade do ato emitido em favor de Raimundo Andrade Pereira, tendo em vista a averbação de tempo de serviço ponderado, decorrente do exercício de atividades insalubres, em desacordo com a jurisprudência deste Tribunal; e a legalidade dos demais atos constantes dos autos, por não apresentarem irregularidades nos pagamentos atuais.
De fato, a jurisprudência deste Tribunal acerca da averbação, para fins de aposentadoria, do tempo de serviço ponderado decorrente do exercício de atividades insalubres está consubstanciada no Acórdão 911/2014-TCU-Plenário, relatado pelo eminente Ministro Benjamin Zymler, especialmente para os cargos de natureza genérica ou administrativa, como é o caso em análise.
Segundo o referido decisum, para os referidos cargos, a legalidade dos atos está condicionada à existência de elementos suficientes que comprovem ou permitam presumir que os interessados exerceram suas atividades em ambientes insalubres, condição sine qua non para que possam ser beneficiados pela contagem especial do tempo de serviço.
In casu, verifica-se que o cargo do servidor Raimundo Andrade Pereira não permite presumir o exercício de atividades em condições insalubres (Auxiliar Operacional de Serviços Diversos) . Ademais, a própria Unidade Jurisdicionada já tornou sem efeito o tempo insalubre do servidor por meio da Portaria NEMS/BA 1805, publicada no Boletim de Serviço 41 de 10/10/2016 (peça 6, p. 30) , embora seus proventos continuem integrais (peça 7) . 
No caso da servidora Luiza de Sá Mirante do Carmo, o tempo ponderado decorrente do exercício de atividade insalubre foi excluído e a sua aposentadoria foi alterada para especial (peça 6, p. 13) . Além disso, a servidora ocupou no período computado para a aposentadoria especial o cargo de Auxiliar de Enfermagem e foi apresentado o seu Perfil Profissiográfico Profissional-PPP referente ao período de 12/04/1984 a 07/04/2009, onde consta que exerceu a referida atividade por 25 anos (peça 6, p. 12) .
Já no caso da servidora Maria Izabel Deiró Nunes, embora seu cargo seja de Auxiliar Operacional de Serviços Diversos, consta do seu Perfil Profissiográfico Profissional-PPP que a mesma exerceu a função de auxiliar de enfermagem no período de 18/10/1984 a 11/12/1990 (peça 6, p. 22) , fazendo jus, portanto, ao tempo ponderado computado, relativo ao período celetista.
Ante o exposto, este membro do Ministério Público de Contas, em consonância com a Unidade Técnica, propõe que o ato do servidor Raimundo Andrade Pereira seja considerado ilegal e tenha o seu registro negado; e os demais atos constantes dos autos sejam considerados legais, por não apresentarem irregularidade nos pagamentos atuais.
É o Relatório.

não há.

Procurador Sergio Ricardo Costa Caribé.

APOSENTADORIA. CÔMPUTO IRREGULAR DE TEMPO DE ATIVIDADE INSALUBRE CONTRARIANDO A JURISPRUDÊNCIA DO TCU ACERCA DA QUESTÃO. AVERBAÇÃO IRREGULAR ANULADA PELA ADMINISTRAÇÃO. LEGALIDADE DE DOIS ATOS. ILEGALIDADE DE UM ATO EM DECORRÊNCIA DO PAGAMENTO DE PROVENTOS INTEGRAIS EM APOSENTADORIA PROPORCIONAL. DETERMINAÇÕES.

APOSENTADORIA (APOS)

Secretaria de Fiscalização de Pessoal (Sefip).

Em análise, atos de concessão de aposentadoria emitidos pelo Núcleo Estadual do Ministério da Saúde no Estado da Bahia em favor dos ex-servidores Luiza de Sá Mirante do Carmo, Maria Izabel Deiró Nunes e Raimundo Andrade Pereira.
A Sefip, na instrução de peça 12, que contou com a anuência do MPTCU, propõe que:
	(...) 
a)  os atos de Luiza de Sá Mirante do Carmo e Maria Izabel Deiró Nunes podem receber a chancela de legalidade e o registro por esta Egrégia Corte, com determinação para que a Sefip promova a alteração do fundamento legal do ato de concessão da Sra. Luiza de Sá Mirante do Carmo para constar o art. 40, § 4º, inciso III, da Constituição Federal de 1988, com redação dada pela Emenda Constitucional 47/2005, e art. 1º da Lei 10.887/2004 (aposentadoria especial) , e o registro do ato de Maria Izabel Deiró Nunes de "inicial" para "alteração";
b) o ato de Raimundo Andrade Pereira deve ser considerado ilegal e ter negado seu registro em razão de pagamento de proventos integrais em aposentadoria proporcional.
-II-
Registro minha concordância integral com a proposta formulada pela unidade técnica, aquiescida pela manifestação do MPTCU, razão pela qual acolho os pareceres precedentes por seus próprios fundamentos, valendo-me, para tanto, da técnica da motivação per relationem, nos termos do art. 2º, § 3º, do Decreto 9.830, de 10 de junho de 2019, sem prejuízo de tecer os comentários a seguir.
Preliminarmente, observo que os três atos em análise, foram disponibilizados ao TCU nas datas a seguir discriminadas:
	Nome
	Data de disponibilização do ato ao TCU
	Proposta de mérito

	Luiza de Sá Mirante do Carmo
	05/05/2015
	Legalidade

	Maria Izabel Deiró Nunes
	15/08/2014
	Legalidade

	Raimundo Andrade Pereira
	29/07/2016
	Ilegalidade

Do exposto, observo que o único ato cuja proposta é pela ilegalidade foi disponibilizado ao TCU há menos de 5 anos, razão pela qual não é necessária a realização de oitiva do interessado.
Sobre os indícios de irregularidade que inicialmente maculavam os atos, qual sejam, averbações irregulares de tempo insalubre, observo que tais indícios já foram corrigidos pelo Núcleo Estadual do Ministério da Saúde no Estado da Bahia.
Nesse sentido, destaco que, no caso da servidora Luiza de Sá Mirante do Carmo, o tempo ponderado decorrente do exercício de atividade insalubre foi excluído e a sua aposentadoria foi alterada para especial, consoante se observa na documentação de peça 6, p. 13. Observo também, no caso da ex-servidora mencionada, que ela ocupou, no período computado para a aposentadoria especial, o cargo de Auxiliar de Enfermagem para o qual foi apresentado o Perfil Profissiográfico Profissional-PPP referente ao período de 12/4/1984 a 7/4/2009, onde consta que exerceu a referida atividade por 25 anos, validando a aposentadoria especial pela média das remunerações, concedida à interessada. Consoante propõe a unidade técnica, nesse caso se faz necessário proceder alteração, no sistema Sisac, do fundamento legal do ato da interessada, para constar o art. 40, § 4º, inciso III, da Constituição Federal de 1988, com redação dada pela Emenda Constitucional 47/2005, e art. 1º da Lei 10.887/2004 (aposentadoria especial) .
Em relação à Sra. Maria Izabel Deiró Nunes, embora seu cargo seja de Auxiliar Operacional de Serviços Diversos, consta do seu Perfil Profissiográfico Profissional-PPP que a referida ex-servidora exerceu a função de auxiliar de enfermagem no período de 18/10/1984 a 11/12/1990 (peça 6, p. 22) , fazendo jus ao tempo ponderado computado, relativo ao período celetista. Com isso, o tempo insalubre por ela averbado pode ser computado na aposentadoria em epígrafe.
Por fim, em relação ao ex-servidor Raimundo Andrade Pereira, observo que o inativo era ocupante do cargo de Auxiliar Operacional de Serviços Diversos. Destaco que o referido interessado aposentou-se voluntariamente, com proventos integrais, com fundamento no art. 3º, incisos I e II, da EC 47/2005, contando 830 dias de tempo insalubre do Acórdão 2008/2005-TCU-Plenário (peça 6, p. 29) . No entanto, o Núcleo Estadual do Ministério da Saúde no Estado da Bahia, considerando o previsto na ON 15/2013, tornou sem efeito o tempo insalubre do servidor, por meio da Portaria NEMS/BA 1805, publicada no Boletim de Serviço 41 de 10/10/2016 (peça 6, p. 30) . Com a exclusão do tempo insalubre, averbado sem comprovação, o interessado teve seu tempo de contribuição reduzido para 32 anos, 11 meses e 22 dias. Contudo, a proporção da aposentadoria continua integral, fato que enseja a ilegalidade do ato.
Ante o exposto, VOTO para que seja adotada a minuta de acórdão que ora trago ao exame deste Colegiado. 
TCU, Sala das Sessões Ministro Luciano Brandão Alves de Souza, em 8 de setembro de 2020.
Ministro VITAL DO RÊGO 
Relator